【裁判字號】    94,上易,129
【裁判日期】    950210
【裁判案由】    給付借款
【裁判全文】
臺灣高等法院臺南分院民事判決  94年度上易字第129號
    上  訴  人  甲○○
    訴訟代理人  乙○○
                陳信宏  律師
                唐淑民  律師
                蕭道隆  律師
    被 上 訴人  第一商業銀行股份有限公司朴子分公司
    法定代理人  庚○○
    訴訟代理人  戊○○
上列當事人間請求給付借款事件，上訴人對於中華民國九十四年
三月十六日臺灣嘉義地方法院第一審判決（九十三年度訴字第五
九八號）提起上訴，經本院於九十五年一月十七日言詞辯論終結
後，判決如下：
      主      文
原判決關於命上訴人給付超過新臺幣玖拾萬柒仟參佰零參元，及
如附表編號１、２所示之利息及違約金部分，暨訴訟費用之裁判
均廢棄。
上開廢棄部分，被上訴人在第一審之訴駁回。
其餘上訴駁回。
第一、二審訴訟費用由上訴人負擔十分之七，餘由被上訴人負擔
。
      事  實  及  理  由
一、本件被上訴人之法定代理人業已由蔡榮福，變更為庚○○，
    有嘉義縣政府營利事業登記證影本乙份在卷可稽（本審卷五
    五頁），被上訴人依法聲明承受訴訟，核無不合，應予准許
    。
二、被上訴人主張：訴外人丁○○原係渠公司行員，於民國八十
    二年五月十七日（借款期間自同年六月一日起，原判決誤載
    為同年六月十一日）、七月二十八日，及八十九年七月十一
    日，三次邀同上訴人為連帶保證人，依序向渠借款新臺幣（
    下同）四百五十萬元、二百二十五萬元、六十萬元（即如附
    表編號１、２、３），約定借款期限均為二十年，利息則依
    渠公司「員工貸款利率」機動調整計算，如有一期不付，視
    為全部到期，除應給付本金及遲延利息外，其逾期在六個月
    以內者，各按約定利率百分之十，逾期超過六個月部分，各
    按約定利率百分之二十另計違約金；詎丁○○未依限繳納本
    息，其中附表編號１之借款部分，攤還本息至九十一年九月
    三十日（逾期時利率為百分之四．九），編號２之借款部分
    ，攤還本息至九十二年九月三十日（逾期時之利率為百分之
    四．五），編號３之借款部分則繳息至九十一年九月三十日
    （逾期時利率為百分之四．九）；三筆借款債務均應視為全
    部到期。嗣渠就編號１之借款債務，聲請執行法院拍賣上訴
    人所有房地結果，受償三百三十六萬四千五百七十一元，經
    渠優先抵充執行費用七千五百元及本金三百三十五萬七千零
    七十一元後，尚欠二十八萬二千六百四十二元（含本金一萬
    零五百六十九元，及迄至執行標的物拍定日止之利息二十三
    萬四千八百零二元、違約金三萬七千二百七十一元），及如
    附表一所示之利息及違約金；又丁○○另於九十二年二月二
    十六日清償附表編號３之借款本金二十萬四千三百三十七元
    ，於九十三年十月二十九日清償附表編號２借款本金六萬九
    千五百二十四元結果，就編號２、３部分之借款債務，尚欠
    如附表所示之本金、利息及違約金；上訴人係其連帶保證人
    ，應連帶負清償借款之責；為此，本於借款及連帶債務法律
    關係，求為判命上訴人給付如原審判決主文第一、二、三項
    所示，原審判決並無不合等語，並聲明：上訴駁回。
三、上訴人則以：伊之前夫丁○○向被上訴人借貸如附表所示之
    三筆借款，其中編號１部分，伊原僅同意在三百二十萬元限
    額內擔任連帶保證人，其餘部分已超出伊之授權；編號２之
    借款係丁○○為圖不法利益，向伊佯稱為辦理變更第一筆借
    款金額為三百二十萬元手續之用，致伊陷於錯誤，於空白借
    據簽名後，交丁○○收執，詎丁○○竟於其上偽填金額、日
    期，盜用伊印文，向被上訴人借款，並自任被上訴人之對保
    人；至於第三筆借款則未經伊授權或同意，亦無表見代理情
    形，借據上之署押及印文均係丁○○偽造及盜用；伊就丁○
    ○之上開三筆借款，自不負連帶保證人責任等語置辯，原審
    為伊敗訴判決即有未合，並聲明：原判決廢棄。被上訴
    人在第一審之訴駁回。第一、二審訴訟費用由被上訴人負
    擔。
四、兩造不爭執之事實：
（一）訴外人丁○○原係被上訴人公司行員，於八十二年五月十
      七日（借款期間自同年六月一日起）、同年七月二十八日
      、八十九年七月十一日，依序向被上訴人借款四百五十萬
      元、二百二十五萬元、六十萬元（即附表所示編號１、２
      、３），約定借款期限均為二十年，利息依被上訴人公司
      「員工貸款利率」機動調整計算，如有一期不付，視為全
      部到期，除應給付本金及遲延利息外，其逾期在六個月以
      內者，各按約定利率百分之十，逾期超過六個月部分，各
      按約定利率百分之二十另計違約金。
（二）丁○○就其中附表編號１之借款部分，攤還本息至九十一
      年九月三十日（逾期時利率為百分之四．九），編號２之
      借款部分，攤還本息至九十二年九月三十日（逾期時之利
      率為百分之四．五），編號３之借款部分則繳息至九十一
      年九月三十日（逾期時利率為百分之四．九），三筆借款
      債務均應視為全部到期。嗣被上訴人就編號１之借款債務
      ，聲請執行法院以九十二年度執字第一一八七Ｏ號強制執
      行事件，拍賣上訴人所有房地結果，受償三百三十六萬四
      千五百七十一元，由被上訴人優先抵充執行費用七千五百
      元及本金三百三十五萬七千零七十一元後，尚欠二十八萬
      二千六百四十二元（含本金一萬零五百六十九元，及迄至
      執行標的物拍定日止之利息二十三萬四千八百零二元、違
      約金三萬七千二百七十一元），及如編號１所示之利息及
      違約金。又丁○○於九十二年二月二十六日清償附表編號
      ３之借款本金二十萬四千三百三十七元，於九十三年十月
      二十九日清償附表編號２借款本金六萬九千五百二十四元
      結果，就編號２、３部分之借款債務，尚欠如附表所示之
      債權本金、利息及違約金。
（三）系爭三筆借款借據上之連帶保證人「甲○○」印文，係屬
      上訴人所有，且第一筆與第二筆（即附表編號１、２）借
      款借據上「甲○○」之署押，並由上訴人親自簽名。
（四）上開事實，除有被上訴人於原審提出而為上訴人所不爭之
      借據（以下分別簡稱四百五十萬元借據、二百二十五萬元
      借據、六十萬元借據）、行員貸款利率變動表、放款攤還
      及收息記錄查詢單、分配表、會計明細分類帳未銷帳明細
      表等件影本附卷（原審訴字卷五三頁至六七頁）可參外，
      並經本院依職權調閱台灣嘉義地方法院九十二年度執字第
      一一八七０號執行卷宗查明屬實，且為兩造所不爭，均堪
      信實。
五、被上訴人主張上訴人於八十二年五月十七日、七月二十八日
    、八十九年七月十一日，三次擔任訴外人丁○○之連帶保證
    人，依序向渠借款四百五十萬元、二百二十五萬元、六十萬
    元乙情，則為上訴人否認，並以上情置辯，是本件訴訟首應
    審究者，厥為上訴人是否於上揭時間擔任訴外人丁○○借款
    債務之連帶保證人？系爭三筆借款借據上之上訴人署押、印
    文是否為真正？有無遭盜用或偽造？應由何造負舉證責任？
    爰分述如後：
（一）被上訴人主張訴外人丁○○邀同上訴人為連帶保證人，於
      八十二年五月十七日，向渠借款四百五十萬元乙節，業據
      被上訴人提出系爭四百五十萬元借據為證（原審訴字卷五
      三頁），上訴人對於同意擔任訴外人丁○○之連帶保證人
      乙情並不爭執，惟抗辯僅同意訴外人丁○○向被上訴人借
      款三百二十萬元云云；然衡情，在借貸或保證等關係個人
      信用或債務負擔之重要法律文件上簽名、用印，須負一定
      之法律責任者，為一般法律常識，即連尋常之人對於上揭
      法律文件上之記載，尤其就借貸金額、期限等屬於契約要
      素事項，莫不詳加閱讀，以期了解其中意義，鮮有在空白
      文件中逕行簽名、蓋章者，此為一般常情，上訴人既係成
      年人，自難委為不知；系爭四百五十萬元借據上明載借款
      金額為四百五十萬元，證人即被上訴人之員工丙○○並證
      述：伊對保時，借款人、連帶保證人均有到場，除利率欄
      空白外，包括借款金額、期間都已填載完成，我們都會請
      當事人看完再簽名等語明確（本審卷四五、四六頁），本
      件上訴人既自認上開借據上之署押及印文為真正，對於系
      爭四百五十萬元借據之上開記載自難委為不知，乃竟抗辯
      於簽名、蓋章時，借據之上開記載尚為空白云云，與證人
      證述情節不合，非惟未舉證以實其說，復與上開常情有違
      ，已難盡信；此外證人即上訴人之前夫丁○○於本院行準
      備程序時亦到場供證：伊當時是被上訴人銀行行員，原來
      只要借三百萬元，因銀行有這額度，所以才借四百五十萬
      元，借完後有告訴上訴人，上訴人說你有在繳貸款，不要
      出錯就好等語（本審卷六三頁），上訴人亦自承：訴外人
      丁○○事後有告訴伊，但伊堅持是要借三百二十萬元等語
      ，足認丁○○上開證述情節與實情並未違背，應堪信採；
      參以上訴人於本件訴訟中，就此部分借款債務尚欠本金一
      萬零五百六十九元未清償乙情，亦不爭執（參見原審訴字
      卷一五頁之【民事答辯狀】，及本審卷一０八頁之言詞辯
      論筆錄）；凡此種種，益見被上訴人主張上訴人擔任主債
      務人丁○○上開四百五十萬元借款債務之連帶保證人者，
      與實情相符，應堪肯認，上訴人空言抗辯，要無足採。
（二）被上訴人又主張訴外人丁○○再度邀同上訴人為連帶保證
      人，於八十二年七月二十八日，向渠借款二百二十五萬元
      乙節，亦據被上訴人提出系爭二百二十五萬元借據為證（
      原審訴字卷六二頁），上訴人對於上開借據上之簽名、蓋
      章自認為真正，已堪信被上訴人上開主張為真實；雖上訴
      人另抗辯：丁○○為圖不法利益，向伊佯稱為辦理變更第
      一筆借款金額為三百二十萬元手續之用，致伊陷於錯誤，
      於空白借據簽名後，丁○○竟於其上偽填金額、日期，盜
      用伊印文，向被上訴人借款云云，按諸民事訴訟法第二百
      七十七條第一項前段規定，自應由上訴人就此等有利於己
      之事實負舉證責任。就此，上訴人係以證人陳瑞煬於本院
      之證述，及提出另筆坐落嘉義市○○段二九七之五七地號
      土地及其上建物即門牌號碼嘉義市盧厝一０八之十七號七
      樓之三之土地及建物登記簿謄本為其證據方法，然查：
（１）證人即主債務人丁○○於本院九十四年十一月十七日行準
      備程序時已到場供證：上訴人之弟要向伊買受坐落嘉義市
      盧厝的房子，因沒有錢，乃要求用伊的名義向銀行借款，
      他不久就可以還錢，所以才有這張二百二十五萬元借據，
      伊並未塗銷房屋原有之抵押權設定，也向她弟弟承認錢已
      花掉。系爭二百二十五萬元借據上借款金額、利息、日期
      都是伊填的，上訴人也有簽名，印章則是伊刻來蓋的。在
      填載前伊有告訴上訴人，借錢期限是二十年，（借據）上
      訴人的部分是由伊對保，因伊是行員，可以辦理對保等語
      （本審卷六四頁、六五頁）。
（２）又證人即上訴人之弟陳瑞煬於本院九十四年十二月八日行
      準備程序時則供證：我向丁○○購買房地，價額是三百四
      十萬元，因當時他要另外買一間房子，我是向他買系爭貸
      款的房子，丁○○再以這房價買另外一間房子。我頭期款
      給他一百四十萬元，我有告訴他，尾款二百萬元可以馬上
      給他，所以他不用馬上塗銷原有的抵押權，約過了一年後
      我拿尾款給他。後來過了二、三年，我自己要貸款時才發
      現丁○○沒有把原來的抵押權塗銷等語（本審卷八八頁）
      。
（３）綜合上情，證人即上訴人之前夫丁○○證述：上訴人簽名
      前，已告知上訴人借款情事明確，已如上述，上訴人雖否
      認證人丁○○上開證述，惟其既自認上開二百二十五萬元
      借據上之簽名及印文為真正，對於系爭二百二十五萬元借
      據之上開記載自難委為不知，乃竟抗辯於簽名、蓋章時，
      借據之上開記載尚為空白云云，核與常人對於重要法律文
      件鮮有於空白文件中逕行簽名、蓋章之常情有違，已難謂
      合，上開證人丁○○之證述既與常情相合，應堪信採；至
      於丁○○自任被上訴人之對保人，辦理上訴人擔任系爭二
      百二十五萬元借款債務連帶保證人之對保手續，雖與一般
      金融機構之對保流程有異，且易生流弊。然我國金融機構
      對於消費借貸流程，雖例有對保手續，無非再次確認立約
      當事人之真意而已，對於契約當事人先前基於意思表示一
      致而已有效成立之契約，並不因有無履行對保手續而有影
      響，是當事人是否意思表示一致，仍應視其於簽立契約當
      時是否確有成立契約之意思表示而定，自不因本件消費借
      貸契約，係由借款人擔任連帶保證人之對保人，所為對保
      手續與一般常情有異，遽認上訴人即無成立保證契約意思
      表示可能；至於證人陳瑞煬之上開證述，非惟僅可證明訴
      外人丁○○於收受賣屋尾款後，未辦理塗銷另筆房地之原
      有抵押權設定，致損及陳瑞煬之權益而已，亦難據此推論
      訴外人丁○○即有盜用上訴人印文之事實，更且陳瑞煬上
      揭證述情節與丁○○證述：因陳瑞煬向伊買房子，沒有錢
      而要求伊向銀行辦理貸款者，亦無違合，益見證人丁○○
      上開證述為真實。是上揭陳瑞煬之證述及上訴人於本審提
      出之另筆坐落嘉義市○○段房地之土地及建物登記簿謄本
      ，均難為有利於上訴人之證明，則上訴人抗辯系爭二百二
      十五萬元借據上之簽名及印文係受訴外人丁○○之詐欺結
      果，即屬無法證明，被上訴人主張上訴人就系爭二百二十
      五萬元借款應負連帶保證人責任者，即無不合。
（三）被上訴人另主張訴外人丁○○邀同上訴人為連帶保證人，
      於八十九年七月十一日向渠借款六十萬元部分，固據被上
      訴人提出系爭六十萬元借據一紙（原審訴字卷六五頁），
      及以證人丁○○，併被上訴人公司承辦人員己○○於本院
      審理時之證述為其證據方法；惟查：證人即主債務人丁○
      ○於本院九十四年十一月十七日行準備程序時到場供證：
      我繳了約十年貸款之後，陸續償還本息，距離銀行同意給
      我的四百五十萬額度還有差額，所以我再借了六十萬元。
      第三筆貸款照規定不必親簽，所以「甲○○」名字是我簽
      的，印章也是我蓋的等語（本審卷六三、六四頁），參以
      證人即被上訴人員工己○○於本院九十四年十月六日行準
      備程序時亦到場供證：第三筆貸款係伊核對印鑑符合，依
      規定不必再與借款人與連帶保證人接洽確認，只作書面上
      審核等語明確（本審卷四六頁至四七頁），上開證人丁○
      ○與己○○二人之證述情節互核相符，應堪信採，則系爭
      六十萬元借款借據，既未經上訴人同意或授權他人簽署、
      用印，縱系爭六十萬元借款借據上之連帶保證人印文為真
      正，亦難認上訴人即有成立連帶保證契約之合意，被上訴
      人僅以上訴人自認印文真正，且經渠核對借據上印文為真
      正，即應認上訴人應負本件借款債務之連帶保證人責任云
      云，尚嫌無據，而不足採。
六、綜上，本件被上訴人主張上訴人於八十二年五月十七日、同
    年七月二十八日、八十九年七月十一日，三次擔任訴外人丁
    ○○之連帶保證人，依序向渠借款四百五十萬元、二百二十
    五萬元、六十萬元（即如附表編號１、２、３所示），因主
    債務人丁○○未依限繳納本息，依約已全部到期，上開借款
    債務尚欠一百三十萬二千九百六十六元，及如附表編號１、
    ２、３所示之利息、違約金乙情，除第一、二筆借款確經上
    訴人同意擔任連帶保證人，對於主債務人之上開借款債務應
    負連帶清償之責外，對於附表三之借款債務，並不負連帶保
    證之責。從而，被上訴人本於借款返還請求權，及連帶債務
    之法律關係，求為命上訴人給付九十萬七千三百零三元，及
    如附表編號１、２所示之利息及違約金之判決者，核無不合
    ，應予准許，逾此則為無理由，應予駁回。原審就上開應准
    許部分，判命上訴人如數給付，經核並無不合，上訴意旨指
    摘原判決不當，求予廢棄改判，非有理由，應予駁回。至於
    上開不應准許（即原判決主文第三項）部分，原審未及詳察
    ，為上訴人敗訴之判決，自有未洽，上訴意旨指摘原判決此
    部分不當，求予廢棄改判，為有理由，自應由本院予以廢棄
    改判如主文第二項所示。
七、本件事證已臻明確，兩造其餘攻擊防禦方法，於判決之結果
    並無影響，爰勿庸一一論述，併予敘明。
八、據上論結，本件上訴為一部有理由，一部無理由，依民事訴
    訟法第四百五十條、第四百四十九條第一項、第七十九條，
    判決如主文。
中    華    民    國    95    年    2    月    10     日
                    民事第二庭
                                審判長法  官  丁  振  昌
                                      法  官  李  素  靖
                                      法  官  李  文  賢
上為正本係照原本作成。
兩造均不得上訴。
中    華    民    國    95    年    2    月    14     日
                                      書記官  劉  清  洪
                                                      J
附    表（單位：新台幣）
┌───┬───────┬──────────┬─────────────────┬───────────┐
│編  號│債  權  本  金│  利      息        │    違    約    金                │  備  註              │
├───┼───────┼──────────┼─────────────────┼───────────┤
│  １  │一萬零五百六十│自九十三年三月十二日│自九十三年三月十二日起至清償日止，│丁○○於八十二年五月十│
│      │九元          │起至清償日止，按年息│按上開利率百分之二十計算之違約金。│七日簽立借據，借款期間│
│      │              │百分之四．九計算之利│                                  │自同年六月一日起，借款│
│      │              │息。                │                                  │金額：四百五十萬元。  │
├───┼───────┼──────────┼─────────────────┼───────────┤
│  ２  │六十二萬四千六│自九十三年十月三十日│自九十三年十二月一日起至清償日止，│丁○○於八十二年七月二│
│      │百六十一元    │起至清償日止，按年息│逾期在六個月以內者，按上開利率百分│十八日借款金額：二百二│
│      │              │百分之四．五計算之利│之十，逾期超過六個月部分，按上開利│十五萬元。            │
│      │              │息。                │率百分之二十計算之違約金。        │                      │
├───┼───────┼──────────┼─────────────────┼───────────┤
│  ３  │三十九萬五千六│自九十一年十月一日起│自九十一年十一月二日起至清償日止，│丁○○於八十九年七月十│
│      │百六十三元    │至清償日止，按年息百│逾期在六個月以內者，按上開利率百分│一日借款金額：六十萬元│
│      │              │分之四．九計算之利息│之十，逾期超過六個月部分，按上開利│。                    │
│      │              │。                  │率百分之二十計算之違約金。        │                      │
└───┴───────┴──────────┴─────────────────┴───────────┘


司法院資訊處製作；財團法人民間司法改革基金會備份。
